臺北高等行政法院判決
　　　　　　　　　　　　　　　　　　 93年度訴字第01907號
　　　　　　　　　　　　　　　.
原　　　告　甲○○
訴訟代理人　溫瑞鳳律師
被　　　告　桃園縣政府
代　表　人　乙○○（縣長）
訴訟代理人　丙○○
　　　　　　丁○○
　　　　　　戊○○
上列當事人間因採取土石事件，原告不服經濟部中華民國93年4
月15日經訴字第09306216730號訴願決定，提起行政訴訟。本院
判決如下：
    主  文
原告之訴駁回。
訴訟費用由原告負擔。
　　事  實
緣原告未經許可，擅自於桃園縣楊梅鎮○○○○段1229地號土地
（下稱系爭土地）開挖採取土石，案經被告所屬警察局楊梅分局
富岡派出所人員於民國（下同）92年11月6日17時許至現場查獲
，經該分局以92年11月20日楊警分刑字第0928025110號函移被告
處理。被告遂以原告未經核准擅自開挖採取土石，依土石採取法
第36條規定，以92年12月2日府商公字第0920270245號處分書，
處原告新台幣（下同）100萬元罰鍰，並限期命其提送整復回填
計畫書送被告審核。原告不服，提起訴願，遭決定駁回，遂向本
院提起行政訴訟。茲摘敘兩造訴辯意旨如次：
甲、原告方面：
一、聲明：求為判決訴願決定及原處分均撤銷，訴訟費用由被告
          負擔。
二、陳述：
１、按「為合理開發土石資源，維護自然環境，健全管理制度，
    防止不當土石採取造成相關災害，以達到國家永續發展之目
    的，特制定本法；本法未規定者，適用其他法律之規定。」
    、「採取土石，應依本法取得土石採取許可。但下列情形，
    不在此限：一、採取少量土石供自用者。二、實施整地及工
    程就地取材者。．．」土石採取法第1條及第3條分別定有明
    文。
２、原告因承耕系爭土地，面積計2,230平方公尺，因土地高低
    落差大，1筆土地區隔為3塊，耕作不易，是為方便耕作，經
    商得出租人謝麟龍同意，僱工整平為1塊，此有謝麟龍出具
    之證明書可參。系爭土地原為謝石養所有，有土地登記謄本
    可稽，謝石養於42年3月13日死亡，由其子謝麟龍繼承取得
    ，該筆土地於38年6月23日起已出租與原告祖父黃阿三耕作
    ，亦有台灣省新竹縣私有耕地租約豐字第41號及桃園縣新楊
    農地重劃區土地所有權人原有土地與新分配土地分配對照表
    （舊地號為432之1地號，新地號1229地號）可參，故原告在
    系爭土地開挖土石，係經地主同意之整地行為，應不在土石
    採取法處罰之列，如有疑義，請鈞院傳訊謝麟龍到庭作證，
    以明事實。
３、有關原告於被告所屬警察局楊梅分局之調查筆錄，固承認為
    整地開挖土石，惟係載運至楊梅鎮○○街地○道旁空地堆置
    ，待整地後回填之用，並非挖土石出售他人。原告自祖父黃
    阿三承租耕作系爭土地已六十餘年之久，原告係一介農夫，
    因耕作方便，整理土地，乃慣常之事，根本不瞭解土石採取
    法於92年2月6日公布施行，更不知該法第3條第2項授權訂定
    「採取土石免申辦土石採取許可管理辦法」實施整地，猶須
    經目的事業主管機關核准為限。被告裁處原告100萬元罰鍰
    ，對3餐僅足溫飽，毫無資產之貧農之原告，乃天文數字，
    委實無力繳納。原告係整地，並非不當採取土石而造成相關
    災害，殊與該法第1條規定之立法目的不同，被告不得援引
    同法第36條規定裁處原告100萬元罰鍰。
乙、被告方面：
一、聲明：求為判決駁回原告之訴，訴訟費用由原告負擔。
二、陳述：
１、按「申請土石採取許可者，應檢具下列書件，向直轄市、縣
    （市）主管機關為之；書件不齊全者，應不受理：一、申請
    書及申請區域圖。二、規費繳納收據。三、土石採取計畫書
    圖。四、申請土石採取區域之土地所有人、使用人或管理人
    之同意書或公有土地管理機關准許使用或同意規劃之證明文
    件。其申請採取海域土石者，免附。五、經主管機關指定之
    其他有關文件。前項申請人申請在他人礦區內採取土石者，
    以不同一礦床為限，並應提出礦業權者之同意書；無法取得
    同意書者，應敘明理由，附其曾接洽礦業權者之證明文件。
    第1項第3款土石採取計畫書圖，應由依法登記執業之採礦工
    程技師或其他相關專業技師簽證。」、「未經許可採取土石
    者，處新臺幣100萬元以上500萬元以下罰鍰，直轄市、縣（
    市）主管機關並得限期令其辦理整復及清除其設施，屆期仍
    未遵行者，按日連續處新臺幣10萬元以上100萬元以下罰鍰
    至遵行為止，並沒入其設施或機具。必要時，得由直轄市、
    縣（市）主管機關代為整復及清除其設施；其費用，由行為
    人負擔。」92年2月6日總統華總一義字第09200019270號令
    制定公布之土石採取法第10條及第36條分別定有明文。
２、原告未經核准，擅自於系爭土地開挖採取土石，經被告所屬
    警察局楊梅分局富岡派出所人員於92年11月6日至現場勘查
    ，當場查獲挖土機2部、砂石車1輛正於上開地點採取土石，
    且在現場發現已挖掘面積1,000平方公尺之坑洞，並有砂石
    車外運土石之事實，經派出所人員依法對行為人偵訊，參照
    原告偵訊筆錄內容指稱，略以現場為1部挖土機將砂石採取
    （分出來僅有石頭），因道路狹窄，將石頭用拼裝車載至前
    方50公尺處空地，再由空地上之挖土機將砂石運到砂石車上
    ，由砂石車載運走，且據原告陳稱挖出之土石係要送給謝乾
    源作河川堤防用；另參照怪手駕駛人徐專暄偵訊筆錄內容指
    稱，略以其受僱於原告，將現場之土石採集後，先放於原地
    將其分類（土與石頭分開），然後由其駕駛怪手把石頭搬上
    原告駕駛之拼裝車載走等語，足證原告有採取土石外運之行
    為，經被告依土石採取法第36條規定，以92年12月2日府商
    工字第0920270245號處分書，裁處原告100萬元罰鍰。
３、按土石採取法之立法精神，係為合理開發土石資源，維護自
    然環境，健全管理制度，防止不當土石採取造成相關災害。
    原告未依該法規定申請土石採取許可，破壞自然環境，獲取
    非法之利益，影響鄰近農田灌溉，並有影響鄰近農田土壤崩
    塌之虞。被告於土石採取法公布後，即依該法第36條規定，
    訂定「桃園縣政府執行違反土石採取法盜（濫）採土石行為
    罰鍰裁量基準」，經縣務會議通過公告實施。系爭土地現場
    已挖掘面積3公頃之坑洞，依上開裁罰基準第1點深度10公尺
    以下、違規採取土石方面積未滿0.2公頃之規定，則被告裁
    處原告100萬元罰鍰，並無違法不當。
４、有關92年11月6日警方查獲當日現場除原告外，尚有砂石車
    司機及挖土車司機倪運火及徐專暄等2人，均係受僱於原告
    。參照被告所屬警察局楊梅分局檢送之現場照片，查獲現場
    之聯結砂石車1次可以載運13.5立方公尺，重量應已逾3公噸
    。復參照經濟部92年6月25日經礦字第09202717040號令規定
    ，載運少量土石之認定標準係指載運土石之重量未逾3公噸
    之非傾卸框式大貨車或半拖車者而言，原告稱其係整地行為
    ，惟依經濟部93年6月11日經礦字第09302711300號函釋規定
    ，倘農牧用地因整地行為而有外運土石時，則該整地行為除
    應取得縣市政府農業主管機關許可外，另須依「採取土石免
    申辦土石採取許可管理辦法」之規定向縣市政府建設（工務
    ）單位申報備查。原告在系爭土地採取土石外運，重量顯逾
    3公噸，不符上開載運少量土石之認定標準，且亦未向主管
    機關申請許可，違規事證明確，故被告依土石採取法第36條
    規定裁處原告100萬元罰鍰，洵無不當。
    理  由
一、按「採取土石，應依本法取得土石採取許可。但下列情形，
    不在此限：．．二、實施整地及工程就地取材者。．．前項
    各款土石採取地點、面積、數量、期間之管理辦法，由中央
    主管機關定之。」土石採取法第3條第1項第2款及第2項定有
    明文。依該款規定實施整地及工程就地取材外運土石者，以
    經目的事業主管機關核准者為限，亦為依土石採取法第3條
    第2項授權訂定之採取土石免申辦土石採取許可管理辦法第3
    條第1項所規定。又「未經許可採取土石者，處新台幣100萬
    元以上500萬元以下罰鍰，直轄市、縣（市）主管機關並得
    限期令其辦理整復及清除其設施，．．」復為土石採取法第
    36條前段所明定。
二、本件原告未經許可，擅自於桃園縣楊梅鎮○○○○段1229地
    號土地開挖採取土石，案經被告所屬警察局楊梅分局富岡派
    出所人員於92年11月6日17時許至現場查獲，經該分局函移
    被告處理，被告遂以原告未經核准擅自開挖採取土石，依土
    石採取法第36條規定，處原告100萬元罰鍰，並限期命其提
    送整復回填計畫書送被告審核，原告不服，提起訴願遭駁回
    之事實，為兩造所不爭，並有被告所屬警察局楊梅分局92年
    11月20日楊警分刑字第0928025110號函、原告及砂石車司機
    倪運火、挖土車司機徐專暄等人之偵訊（調查、談話）筆錄
    、現場照片數幀、系爭被告92年12月2日府商公字第0920270
    245號處分書、經濟部93年4月15日經訴字第09306216730號
    訴願決定書等附卷可稽，自堪信為真實。
三、原告起訴主張其因承耕系爭土地，為方便耕作，商得出租人
    謝麟龍同意，僱工整平為1塊，有謝麟龍出具之證明書可參
    ，是其在系爭土地開挖土石，乃經地主同意之整地行為，並
    非不當採取土石而造成相關災害，應不在土石採取法處罰之
    列（詳如事實欄所載）云云。惟查：
１、本案經被告所屬警察局楊梅分局富岡派出所人員於92年11月
    6日至現場勘查，當場查獲挖土機2部、拼裝車1部、砂石車1
    輛（載滿砂石），正於系爭土地採取土石，且在現場發現已
    開挖面積1分多，並有砂石車外運土石之事實。參諸原告在
    派出所之偵訊（調查）筆錄，載以：「現場有開挖砂石之挖
    土機2部、拼裝車乙部、砂石車乙部（載滿砂石）等開挖工
    具。」「現場為1部挖土機將砂石採取（分出來僅有石頭）
    ，因道路狹窄，將石頭用拼裝車載至前方50公尺處空地，再
    由空地上之挖土機將砂石運到砂石車上，由砂石車載運走。
    」「砂石載到楊梅鎮○○街地○道旁之空地堆置，我要送給
    謝乾源作河流堤防用。」「10月31日動工整地，載運1車砂
    石出去。」「開挖面積1分多。沒有申請開挖證明。」「（
    現場砂石車司機倪運火、怪手司機徐專暄是否為你聘僱？）
    都由我聘僱，沒錯。砂石車一天新台幣陸仟元、怪手一天一
    仟伍佰元。」「我最主要目的是整地，將農地整合，另外我
    老闆向我要了2台石頭所以我就僱請工人挖石頭再將石頭載
    去送給謝乾源。」「我當天是在現場指揮工作，且駕駛拼裝
    車將石頭載到外面給砂石車載運。」等語；另依挖土車司機
    徐專暄在派出所之偵訊（調查）筆錄，載以：「該怪手是甲
    ○○所有的。我是受僱於甲○○。」「我將現場之土石採集
    後，先放於原地將其分類（土與石頭分開）然後由我駕怪手
    把石頭搬上甲○○駕駛的拼裝車上載走。」「（你共採集多
    少土石讓甲○○載走？）壹車。重輛約13公噸。」「（警方
    今日於現場查獲何種機具？）兩台怪手、拼裝車壹台、NQ-7
    95砂石車壹台。」等語；以及砂石車司機倪運火在派出所之
    調查（談話）筆錄，載以：「（警方到場時，你正在做何事
    ？）我在右述農地駕砂石車NQ-795號拖車號76-GZ裝滿石頭
    正開車出來就被警方攔下。」「是甲○○僱請我，車主是我
    本人。於今（6）日下午開始。我載第1趟就被警方查獲。租
    工每日陸仟元。向甲○○領。」「我負責載運農地挖起之石
    頭，甲○○說要帶我到傾倒的地點（正確地點我不知道），
    甲○○說石頭是要做河流堤防之用。」等語；上開筆錄均經
    原告、挖土車司機徐專暄及砂石車司機倪運火等人親閱後簽
    名捺印確認無訛，原告訴訟代理人對此亦表無意見，經記明
    於本院94年5月4日準備程序筆錄在卷可按。職是，原告未經
    申請許可即擅自違法採取土石之事實，洵堪認定。原告聲稱
    其在系爭土地開挖土石，係為方便耕作而經地主同意之整地
    行為云云，委無可採。
２、按採取土石應依土石採取法取得土石採取許可，如為實施整
    地及工程就地取材，雖無庸依該法取得採取許可，但仍須經
    目的事業主管機關核准，否則仍屬未經許可採取土石，應依
    土石採取法第36條前段處罰。原告既未依土石採取法取得採
    取許可，亦未經目的事業主管機關核准而有上述採取土石之
    行為，不論其係出於何種原因，均應受罰，是即令其所主張
    為方便耕作始進行整地一節屬實，亦無法免罰。何況依上述
    原告、挖土車司機徐專暄及砂石車司機倪運火等人於警訊中
    所述，確有裝（載）運土石外送謝乾源作河流堤防使用情事
    ，另觀乎現場照片，挖土機舉其延長臂尚在所挖掘之坑洞內
    ，足見挖掘相當深，又現場堆置土石數量甚多，再者，查獲
    現場亦有裝滿石頭之砂石車1輛出入，如挖取之土石未外運
    ，何需砂石車？足見其確有土石外運情事。而耕作整地，並
    無須開挖面積1分多之大與上述挖土機舉其延長臂高度之深
    ，是原告所主張為方便耕作始進行整地云云，並不足採。
四、綜上所述，被告以原告未經核准擅自開挖採取土石，依土石
    採取法第36條規定，處原告法定最低額度100萬元罰鍰，並
    限期命其提送整復回填計畫書送被告審核，並無違誤。訴願
    決定予以維持，亦無不合。原告訴請撤銷，為無理由，應予
    駁回。
據上論結，本件原告之訴為無理由，爰依行政訴訟法第98條第3
項前段，判決如主文。
中    華    民    國    94    年     6    月    9     日
                        第六庭審判長法  官  林樹埔
                                    法  官  陳鴻斌
                                    法  官  曹瑞卿
上為正本係照原本作成。
如不服本判決，應於送達後20日內，向本院提出上訴狀並表明上
訴理由，如於本判決宣示後送達前提起上訴者，應於判決送達後
20日內補提上訴理由書（須按他造人數附繕本）。
中    華    民    國    94    年     6    月    9     日
            　　　　　　　　　 　 　書記官  方偉皓
